【裁判字號】    97,台上,1744
【裁判日期】    970424
【裁判案由】    強盜
【裁判全文】
最高法院刑事判決            九十七年度台上字第一七四四號
上  訴  人  甲○○
                    （
選任辯護人  陳殷朔律師
上  訴  人  乙○○
                    （
上列上訴人等因強盜案件，不服台灣高等法院中華民國九十六年
八月二十二日第二審更審判決（九十五年度重上更(八)字第一六三
號，起訴案號：台灣台北地方法院檢察署八十五年度偵字第二八
五七、四０七九、四四四五、四九四五、四九六九號），提起上
訴，本院判決如下：
    主  文
原判決撤銷，發回台灣高等法院。
    理  由
本件原判決認定：上訴人甲○○、乙○○意圖為自己不法之所有
，基於概括之犯意，或由甲○○單獨一人，或由甲○○夥同有犯
意聯絡之「阿明」（無法證明未滿十八歲，真實姓名不詳），或
由甲○○夥同有犯意聯絡之「阿明」、「阿峰」（亦無法證明未
滿十八歲，真實姓名不詳）或由甲○○夥同有犯意聯絡之「阿明
」、「小伍」、「小伍」之弟（後二人均無法證明未滿十八歲，
真實姓名不詳），或由甲○○夥同有犯意聯絡之乙○○及楊錦昌
（已成年，所犯強盜罪業經判處有期徒刑八年確定），連續於原
判決附表編號一、二、三、四、五、六、七、九、十、十一所示
時、地，以同附表各該編號所示之方法（其中編號九、十、十一
部分並攜帶槍砲彈藥刀械管制條例列管之刀械即蛇刀），致使被
害人不能抗拒，而強取財物。其中，編號二、四、六、十一部分
，並持用強取得來之提款卡，至銀行提款機輸入逼問得來之密碼
，以不正方法由自動付款設備取得被害人之存款，詳情均如同附
表所示；編號八部分，因被害人丙○○發覺有異，拒絕開門而未
著手實施，僅止於預備階段；編號十一部分，於強盜行為中，乙
○○因與周德勝認識，恐周德勝事後報案，甲○○、乙○○為求
滅口，二人（不包含當時不在場之楊錦昌）乃基於殺人之共同犯
意聯絡，殺害周德勝。終經警取得編號十一部分所示之台北市第
九信用合作社古亭分社提款機錄影帶，循線查獲上情，並扣得甲
○○所有供作案用之西瓜刀二把、透明膠帶一大包、黃色膠布三
大片及乙○○、楊錦昌所有供作案用之手套一副等情。因而撤銷
第一審關於甲○○、乙○○強劫而故意殺人部分之科刑判決，改
判均依修正前刑法牽連犯及想像競合犯之規定，從一重分別論甲
○○、乙○○以共同連續犯強盜罪而故意殺人罪，均處死刑，並
為相關從刑之諭知。固非無見。
惟查(一)、刑事訴訟法第一百六十五條第一項規定：「卷宗內之筆
錄及其他文書可為證據者，審判長應向當事人、代理人、辯護人
或輔佐人宣讀或告以要旨。」乃基於直接審理原則，於審判庭調
查判決基礎之證據資料，用以擔保證據資料之真實性，兼具保護
被告之防禦權。原判決依據證人鄧華揚之證述、被害人詹益宏之
指訴等證據資料，作為認定甲○○有原判決附表編號七；甲○○
、乙○○有編號九所示犯行之論據之一（見原判決第六頁）。然
查原審於審判期日，未依前揭規定，踐行調查程序向甲○○、乙
○○及其等辯護人宣讀上揭相關之筆錄或告以要旨（見原審更(八)
卷第二八二至二九四頁），使甲○○、乙○○及其等辯護人有辯
解、辯護之機會，不但與直接審理法則有違，且有應於審判期日
調查之證據而未予調查之違誤。(二)、判決所載之理由，必須與卷
內之證據資料相適合，否則即屬證據上之理由矛盾。原判決以證
人管卯龍於警詢之供述，資為認定甲○○等殺害被害人周德勝之
動機，及所持之兇器為刀械「蛇刀」之依據。然卷查乙○○於民
國九十六年一月二十六日之準備書狀敘明上揭證人於警詢之供述
屬證人於審判外之陳述，未經其等對質詰問，有顯不可信情況，
不得作為證據，認無證據能力，並請求傳訊該證人（見原審更(八)
卷第一九七、一九八頁），是乙○○應未同意將上開證人於警詢
之供述作為證據。乃原判決竟以乙○○及其辯護人知上開供述為
審判外之陳述，對其證據能力表示沒有意見，應認已同意作為證
據，並據以為乙○○不利之認定（見原判決第三頁，理由壹、一
之(一)；第十三、十七頁，理由貳、十一、(二)、３之(2)及４之(2)）
，亦有採證與卷內資料不符之違法。(三)、行為後法律有變更，而
依刑法第二條第一項為新舊法之比較適用時，如檢察官起訴所引
之法條，按諸當時之法律並無不當者，不生同時變更起訴法條之
問題。原判決將新舊法之比較及變更起訴法條之概念相混淆，認
本件除應為新舊法之比較外，復變更檢察官之起訴法條（見原判
決第十九至二十頁，理由參之二；第二十一頁，理由肆），難謂
允洽。(四)、國家刑罰是一種以保護社會共同生活為目的之人類制
度。因此，刑罰權之根據應該在於法益保護，而促使行為者復歸
於法共同體，使其再社會化，應為刑罰之主要目的之一。法官量
刑時，自應併予考慮刑罰之復歸作用。又科刑時應以行為人之責
任為基礎，並審酌刑法第五十七條所列各款事項及一切情狀，以
為量刑輕重之標準。原判決理由以甲○○、乙○○素行並非良好
，竟不知悔改，甲○○強盜次數達十餘次，乙○○強盜三次，且
就原判決附表編號十一殺害被害人周德勝部分，因乙○○而起，
亦由其選定作案對象，甲○○、乙○○先共同絞勒周德勝頸部，
甚至解開領帶之障礙，復行絞勒，猶恐未足，再由甲○○以蛇刀
加以刺殺，刀刀要害、用力至猛，二人分工情形雖有別，但泯滅
良心，手法細膩、手段至為凶殘，罔顧他人生命，影響社會治安
至鉅，犯後固然表示認錯，但已對被害人家屬造成無可抹滅之傷
痛，斟酌再三，仍認其罪無可逭，難認有可憫恕之情等情，因而
分別判處死刑。然查甲○○於九十六年三月二日具狀向原審聲請
傳訊證人蘇燦煌牧師證明：伊犯後已悔改、態度良好；及傳訊證
人即被害人林容芬證明伊在監所內猶與其互通書信，並提出信函
三張及簡報一份在卷為憑（見原審更(八)卷第二一二至二二０頁）
。又於原審九十五年十一月四日之刑事辯護意旨狀，請求原審以
甲○○係孤兒，因缺乏安全感而生反社會性格，犯後無法自新，
部分原因係社會機構未盡教育感化之責所致，本次犯罪後已有悔
意，請求依刑法第五十七條規定從輕量刑（見同上卷第一三四頁
）。原判決未就上開證人加以傳訊，亦未說明前揭書狀不予調查
及審酌之理由，即認應處以極刑，已有未當。又甲○○、乙○○
是否確已無法再教育使其社會化，而非使其與社會永遠隔絕不能
達刑罰之目的？原審未併予考量說明，亦欠周全。以上或為上訴
意旨所指摘，或屬本院得依職權調查之事項；因案關極刑之重典
，為期翔實並昭折服，應認原判決仍有撤銷發回更審之原因。又
原判決附表九認定甲○○、乙○○二人係持「蛇刀」犯案（見原
判決第三十三頁），惟於理由欄則記載該部分犯行「復有供強盜
所用之『西瓜刀』二把扣案可資佐證」（見原判決第六頁），而
見齟齬。案經發回，併宜注意及之。
據上論結，應依刑事訴訟法第三百九十七條、第四百零一條，判
決如主文?
中    華    民    國  九十七  年    四    月  二十四  日
                      最高法院刑事第十一庭
                          審判長法官  邵  燕  玲
                                法官  李  伯  道
                                法官  孫  增  同
                                法官  吳      燦
                                法官  李  英  勇
      本件正本證明與原本無異
                                      書  記  官
中    華    民    國  九十七  年    四    月  二十八  日
                                                Ａ


司法院資訊處製作；財團法人民間司法改革基金會備份。
